最高法院刑事判決　　　　　　　　　　　　　　　　八十六年度台非字第三八○號
　　上訴人　最高法院檢察署檢察總長
　　被　告　甲○○　男
右上訴人因被告業務侵占案件，對於台灣高等法院高雄分院中華民國八十五年十月八
日第二審確定判決（八十五年度上易字第一三九六號，起訴案號：台灣高雄地方法院
檢察署八十四年度偵字第一○六六六號），認為違法，提起非常上訴，本院判決如左
：
    主  文
上訴駁回。
    理  由
非常上訴理由稱：「一按『科刑之判決書，須將認定之犯罪事實詳記於事實欄，然後
於理由內逐一說明其憑以認定之證據，使事實與理由兩相一致，方為合法，倘事實欄
已有及，而理由內未加說明，是為理由不備，理由已加說明而事實欄無此記載，則
理由失其依據，均足構成撤銷之原因。』（參照最高法院五十四年台上字第一九八○
號判例。）原確定判決認定被告觸犯業務侵占罪，其事實欄雖有記載『甲○○於民國
七十九年三月十四日創設『高雄市小吃職業工會』，為歷任該工會理事長，因該工會
未設專款帳戶故由甲○○個人負責保管。詎甲○○竟因個人經濟拮据……陸續挪用該
工會之應存現金……及八十三年十月至十二月、三個月份勞保費等費用……』云云。
惟對於刑法第三百卅六條第二項業務侵占罪所謂業務之構成要件要素並未詳予記載，
亦即對被告保管系爭之金錢是否基於其業務上所持有以及保管工會之金錢是否其業務
等構成要件要素均未明，在理由欄內亦未說明何以被告侵占工會之金錢係觸犯業務
上之侵占罪，即原確定判決之事實及理由均未載明被告究基於何業務觸犯業務侵占罪
。是原確定判決顯有判決不載理由等理由不備情事，其判決當然為違背法令。
二次按『刑法第三百卅六條第二項所謂業務，係指吾人於社會上之地位所繼續經營之
事務而言，其僅偶一從事者，不得謂為業務。』『侵占業務上持有物之罪，以其所侵
占之他人所有物係因執行業務而持有為構成要件，若非因執行業務而基於委任關係持
有他人所有物，即與該罪構成要件不符，祇能以普通侵占罪論科。』最高法院廿六年
滬上字第廿九號及廿三年上字第一六二○號判例分別著有明文。本案被告固係高雄市
小吃職業工會理事長，而保管工會金錢者係該工會聘請之會計羅敏之業務，並非理事
長即被告之業務，亦即理事長之職責並不包括保管或持有工會之會款或勞保費，則被
告保管該工會會費及勞保費顯係基於委任之法律關係，即工會委任被告代為保管，如
是，被告縱有侵占工會會費及勞保費之行為，依上開判例意旨，自不成立業務侵占罪
之犯行。詎原確定判決書內對於攸關被告是否觸犯業務侵占罪之構成要件迄未加以調
查，亦未加以詳究，且遍查全卷並無任何證據可資證明被告有保管工會會費及勞保費
之業務行為，原審即遽認被告所犯者係業務侵占罪，亦有應於審判期日調查證據而未
予調查之違法。
三案經確定，且不利於被告，爰依刑事訴訟法第四百四十一條、第四百四十三條提起
非常上訴，以資救濟。」
本院按刑罰法律所規定之各種犯罪構成要件，乃依罪刑法定主義所制定之超越時空的
抽象法律概念，而刑事個案經判決有罪之事實，則為法院（官）就特定時地所發生之
歷史性事實，賦予法律之評價所擇取符合犯罪構成要件之具體的社會事實，故刑事訴
訟法第三百零八條所規定有罪之判決書應記載之事實，自指後者，而非前者構成要件
之本身。本件原確定判決業於事實欄記載被告甲○○為「高雄市小吃職業工會」歷任
及現任理事長（負責綜理該工會業務），該工會（款項）因未專設帳戶而由被告個人
負責保管，被告因經濟拮据，竟基於為自己不法所有之概括犯意，自民國八十年一月
起至八十三年十一月三十日止，陸續挪用該工會之應存現金及勞保費等金錢等情，且
於理由欄第一項、第二項第一、三段及第三項明依憑被告及證人羅敏等於偵審中自
白及供證被告負責掌理該工會業務而保管該工會之金錢，未經理監事會同意而陸續予
以挪為己用等不利於被告之證據，資為論據，暨說明被告行為應成立刑法第五十六條
、第三百三十六條第二項連續侵占對於業務上所持有之物罪名之理由，應認已就符合
上開罪名構成要件之具體社會事實而為記載，且已對被告有保管該工會會費、勞保費
等業務事實，查證完竣，具備憑以認定之證據及論以該罪之理由。非常上訴意旨以原
判決未就所謂業務之構成要件要素詳予記載，亦未說明何以被告侵占該工會之金錢係
犯上開罪名，而指原判決理由不備，又忽視原判決所引用之上開證據，遽指原判決有
應於審判期日調查之證據未予調查之違法，俱不無誤會，核無理由，應予駁回。
據上論結，應依刑事訴訟法第四百四十六條，判決如主文。
中      華      民      國    八十六    年     十二     月     十七     日
                              最高法院刑事第四庭
                                  審判長法官  莊  來  成
                                        法官  曾  有  田
                                        法官  王  德  雲
                                        法官  謝  俊  雄
                                        法官  林  永  茂
      右正本證明與原本無異
                                              書  記  官
中      華      民      國    八十六    年     十二     月     二十二   日
                                                                       ：
